最高法院刑事判決　　　　　　九十四年度台上字第五二九六號
　　上　訴　人　甲○○
　　　　　　　　　　　　33巷.
上列上訴人因偽造文書案件，不服台灣高等法院台南分院中華民
國九十一年十二月十八日第二審判決（九十一年度上訴字第三三
三號，起訴案號：台灣雲林地方法院檢察署八十九年度偵字第三
二六八號），提起上訴，本院判決如下：
    主  文
原判決撤銷，發回台灣高等法院台南分院。
    理  由
本件原判決認定上訴人甲○○任職於國營事業具有公法人性質之
台灣電力股份有限公司（下稱台電公司）所屬雲林區營業處（下
稱台電雲林營業處），擔任設計課資訊股圖資工程師，負責辦理
該營業處配電圖資維護之收件、審核及驗收等業務，係依法令從
事於公務之人員。而張珮君（已判刑確定）為鉅霖實業有限公司
（下稱鉅霖公司）製圖員，於鉅霖公司得標承攬台電雲林營業處
「八十九年度配電圖資建立及維護工程」業務後，而派駐台電雲
林營業處，負責配電圖資建立及資料異動等業務。民國八十九年
四月間，台電雲林營業處資訊股股長曾英展分配該處配電圖資膠
片底圖給該股工程師核對及補填資料，上訴人分配到五筒的配電
圖資膠片底圖。上訴人為減輕自己工作負擔，於同年五月中旬，
私下請託張珮君核對上開配電圖資膠片底圖及填註相關資料，言
明工作完成後願意支付新台幣（下同）二千五百元之工資。張珮
君欣然同意，而依上訴人之指示完成工作，於五月十八日要求上
訴人依約給付工資。上訴人無意自行支付二千五百元，反而要求
張珮君藍曬二張膠片底圖，在圖片上打「ˇ」，用以表示在膠片
底圖上所新建立檔數，及欲浮報「架空工作單竣工圖」之工作數
量，準備向台電雲林營業處請領工程款，做為給付張珮君之工資
。張珮君受上訴人唆使後，竟與上訴人基於在公文書及業務文書
上為不實記載之犯意聯絡，首先藍曬圖號Ｊ－九五一０號及Ｊ－
九四三八號兩張圖，並分別在圖上用鉛筆打了一百個及一百八十
二個「ˇ」（表示新增加一百檔共二十件及一百八十二檔共三十
七件之意），而為不實之記載，然後交給上訴人。上訴人於五月
二十三日上午拿到上述二張藍曬圖後，要求不知情之鉅霖公司資
料輸入人員林淑月（亦被派駐在台電雲林營業處工作）同時列印
一份「配電圖資（架空）維護交辦單及不良項目紀錄」三聯單０
五－五三號（下稱０五－五三號交辦單），及填寫二張台電雲林
營業處內部控管工作流程之公文書並兼具業務文書性質之「圖資
索引管登單」（以單內所載歸檔編號為準，下稱0000000
、0000000號管登單）等台電雲林營業處內部控管工作流
程之公文書並兼具有業務文書之性質，並指示林淑月收件日期及
交辦日期，均倒填日期輸入八十九年五月二十日。林淑月即從電
腦上叫出編號０五－五三號交辦單，輸入不實資料並列印出來。
再拿兩張空白的管登單，於歸檔編號、施工編號及設計編號等欄
分別填上不實資料，並分別釘在藍曬圖上，連同０五－五三號交
辦單一併交給上訴人。上訴人即於交辦單上經辦欄蓋章，在管登
單上管登員收件、送件欄及現場維護收件及送件欄上（除了圖號
Ｊ－九五一０號管登單管登員送件欄漏蓋），以倒填日期方式，
分別蓋用上訴人之附有「89/05/20」日期之圓形職章，再交給張
珮君。要張珮君配合在收件日期上以倒填日期方式，蓋用「89/0
5/20」之日期戳。張珮君照辦，分別在0000000號管登單
記入「9510」，在0000000號管登單記入「9438」，然後
在交辦單承包商簽收欄及管登單原圖維護欄上，分別蓋用「89/0
5/20」收件、「89/05/23」送件之張珮君圓形橡皮印章，以表示
其所屬公司接受交辦，及接受交辦後收件、完成工作、送件之意
思，而在上開兼具業務及公務性質之文書上登載上開不實之事項
。上訴人並以急於在當月驗收請款為理由，而將上開登載不實之
交辦單交由其主管股長核章，而為行使，均足生損害於台電公司
業務控管之正確性。嗣於八十九年五月二十四日早上，上訴人後
悔偽造上開文書，而將偽造之交辦單撕毀，不提出驗收。其主管
曾英展得悉有不法情事，而請該股職員劉慶在上訴人及林淑月
共同使用之公文櫃內找到上開偽造之管登單及藍曬圖各二份等情
。因而撤銷第一審之科刑判決，改判依想像競合犯關係，從一重
論處上訴人共同行使公務員明知為不實之事項，而登載於職務上
所掌之公文書，足以生損害於他人罪刑，固非無見。
惟查：(一)除刑事訴訟法有特別規定外，未受請求之事項予以判決
者，其判決當然違背法令，為同法第三百七十九條第十二款所明
定。本件第一審判決除論處上訴人罪刑外，另同時對張珮君論處
罪刑，張珮君並未上訴原審法院而確定，僅上訴人依法上訴於原
審法院，原審自應僅就上訴人部分為審理判決，乃原判決主文第
一項竟諭知將第一審判決未經上訴之張珮君部分一併撤銷，自有
未受請求之事項予以判決之違法。(二)證物應示被告令其辨認，如
係文書而被告不解其意義者，應告以要旨；卷宗內之筆錄及其他
文書可為證據者，應向被告宣讀或告以要旨，九十二年二月六日
修正前刑事訴訟法第一百六十四條、第一百六十五條第一項分別
定有明文。上開規定，依同法第三百六十四條為第二審審判程序
所準用，以符事實審直接審理之原則。是採為判決基礎之證據資
料，必須經過調查程序，以顯出於審判庭者，始與直接審理主義
相符，否則其所踐行之訴訟程序，即有違背法令。而審判期日之
訴訟程序，專以審判筆錄為證。經詳核原審九十一年五月十五日
及同年十二月四日審判筆錄，對於採為有罪判決基礎之證人張珮
君、邱美祝、鄭春玫、林淑月、曾英展、劉慶、陳彥勛、郭忠
義、張吉利、蔡永鎮等人之證言、０五－五三號交辦單、000
0000、0000000號管登單、八十九年五月份「配電圖
資維護交辦及不良項目記錄」、八十九年五月份「圖資索引管登
單」、Ｊ－九五一０號及Ｊ－九四三八號藍曬圖、台電雲林營業
處九十一年六月五日雲區設資發字第九一０五０三九一號復函、
台電公司業務處九十一年七月二十三日業資電發字第０九一０七
０六三一八一號復函等重要之證據，或未依直接審理原則踐行調
查證據程序，或僅於審判期日為提示，並未踐行使上訴人辨認或
宣讀或告以要旨之程序，均難認符合直接審理原則，其採為判決
基礎，即有應於審判期日調查之證據未予調查之違法。上訴意旨
執以指摘原判決違法，尚非全無理由，應認原判決有撤銷發回更
審之原因。至原判決不另為無罪諭知部分，基於審判不可分之原
則，應併予發回。至於原判決引用之「國營事業法」，應為「國
營事業管理法」之誤，案經發回併此指明。
據上論結，應依刑事訴訟法第三百九十七條、第四百零一條，判
決如主文。
中　　華　　民　　國　九十四　年　　九　　月　二十三　日
                      最高法院刑事第十一庭
                          審判長法官  洪　清　江
                                法官  石　木　欽
                                法官  李　伯　道
                                法官  林　勤　純
                                法官  陳　晴　教
      本件正本證明與原本無異
                                      書  記  官
中　　華　　民　　國　九十四　年　　十　　月　　四　　日
                                                      j
